臺灣新竹地方法院刑事判決　　　　　　　 94年度訴字第158號
公　訴　人　臺灣新竹地方法院檢察署檢察官
被　　　告　甲○○　男　32歲.
　　　　　　庚○○　男　31歲.
上列　一人
指定辯護人　本院公設辯護人丙○○
上列被告等因強盜等案件，經檢察官提起公訴（九十三年度偵字
第四一九○號、第四六四三號），本院判決如下：
    主  文
庚○○意圖為自己不法之所有，而侵占遺失物，處罰金伍仟元，
如易服勞役，以參佰元折算壹日；又共同攜帶兇器竊盜，處有期
徒刑拾月，扣案之美工刀壹支沒收。
甲○○無罪。
    事  實
一、庚○○明知甲○○於民國九十三年八月三日晚上八時餘許，
    在位於新竹縣芎林鄉○○路○○道附近之「依依檳榔攤」內
    所交付之己○○所有黑色皮包一只（內有身分證、駕駛執照
    、行車執照、健保卡等物，係於同日晚上八時三十分許，在
    新竹縣竹北市○○○街巷口遭不明人士搶奪），係甲○○於
    交付之數分鐘前，甫於距「依依檳榔攤」二、三公尺處拾獲
    （甲○○涉侵占遺失物部分詳如後述），竟為持上開證件申
    辦行動電話，而意圖為自己不法所有，予以侵占入己。
二、庚○○因缺錢花用，竟與甲○○共同基於意圖為自己不法所
    有之犯意聯絡，於九十三年八月四日凌晨零時三十分許，由
    甲○○騎乘車牌號碼ＨＨＫ－４４５號機車（係乙○○所有
    ，於不詳時間在新竹市○○路六巷五二號旁失竊，此竊盜部
    分，由本院另案審理）附載庚○○，共同至新竹市○○路○
    段七一六號之光復加油站，由甲○○佯稱要加油，而由庚○○攜帶其所有，客觀上足以對人之生命、身體構成威脅，可
    供兇器使用之美工刀一支，趁加油站員工不注意之際，至加
    油島上之收銀區，竊取由加油站員工所共同管領之腰包一個
    （內有現金、加油票合計價值新台幣一萬三千元，已發還）
    ，得手後，於庚○○坐上甲○○所騎乘之上開機車正欲離開
    之際，為加油站員工丁○○發覺而上前追捕，並將庚○○自
    機車上拉下墜地，嗣由丁○○、戊○○及加油站站長辛○○
    三人合力制服庚○○並報警處理，在庚○○身上起出上開己○○所有之證件，並扣得庚○○所有之美工刀一支，另據庚○○之供述，循線查獲甲○○（甲○○此竊盜犯行，業經本
    院以九十三年度易字第四六○號判決在案）。
三、案經新竹市警察局第二分局報請臺灣新竹地方法院檢察署檢
    察官偵查起訴。
    理  由
壹、有罪部分：
一、認定犯罪事實所憑之證據及理由：
（一）被告庚○○於本院準備程序及審理程序訊問時，均坦白承
      認於上揭時、地，有為辦理行動電話而侵占遺失物之不法
      所有意圖、暨攜帶美工竊盜之事實。
（二）被害人己○○於警詢時指訴於九十三年八月三日晚上八時
      三十分許，在新竹縣竹北市○○○街口遭搶奪黑色皮包一
      只內有身分證、駕駛執照、行車執照健保卡等語（見九十
      三年度四一九○號偵查卷第十一頁背面）。
（三）證人即加油站員工丁○○迭於警詢、檢察官訊問及本院審
      理時證述被告庚○○係趁加油站之員工在忙不注意之際，
      站在收銀區之門口，伸手拿取收銀機旁之腰包，以及證人
      為阻止被告庚○○逃離現場，將被告庚○○自共犯甲○○
      所騎乘之機車上拉下使被告庚○○跌落地上時，看到從庚○○之身上掉落一支美工刀等情（見上開四一九○號偵查
      卷第十三、十四、八十頁）。
（四）證人即甲○○於本院審理時結證稱：庚○○知道皮包是撿
      到的，九十三年八月四日凌晨十二時三十分許，確實與庚○○一起到光復加油站竊盜等語。
（五）贓物認領保管單二紙、查獲現場相片八紙、扣押物品清單
      一紙足資佐證。
二、論罪科刑之理由：
（一）按刑法第三百二十一條第一項第三款之攜帶兇器竊盜罪，
      係以行為人攜帶兇器竊盜為加重條件，此所謂兇器，其種
      類並無限制，凡客觀上足以對人之生命、身體構成威脅，
      具有危險性之兇器均屬之，本件被告庚○○行竊時所攜帶
      之美工刀，刀鋒銳利，持之擊刺，足以對人之生命、身體
      構成威脅，堪認為兇器。
（二）核被告庚○○所為，係犯刑法第三百三十七條之侵占遺失
      物罪暨同法第三百二十一條第一項第三款之攜帶兇器竊盜
      罪。
（三）被告庚○○與共犯甲○○間，就上開竊盜罪，有犯意之聯
      絡及行為之分擔，均為共同正犯。
（四）公訴人雖認被告所為，係犯同法第三百四十九條第一項收
      受贓物罪（明知黑色皮包係被告甲○○犯侵占遺失物罪所
      得之贓物而予以收受），及同法第三百二十九條之準強盜
      罪，惟本院認被告甲○○所為，並不構成刑法第三百三十
      七條之侵占遺失物罪責，且被告庚○○亦無於行竊後為脫
      免逮捕，而當場施強暴脅迫之行為（詳如後述），自應論
      以侵占遺失物罪及攜帶兇器竊盜罪。再按犯罪實乃侵害法
      益之行為，犯罪事實自屬侵害性之社會事實，亦即刑法加
      以定型化之構成要件事實，又刑事訴訟法第三百條之變更
      起訴法條，必以犯罪事實同一性為基礎，又所謂「同一性
      」，應以侵害性行為之內容是否雷同，犯罪構成要件是否
      具有共通性為準，若二罪名之構成要件具有相當程度之吻
      合而無罪質之差異時，即可謂具有同一性。「收受贓物罪
      」與「侵占遺失物罪」之行為人，對該物均並未先具有委
      任管理等持有之關係，此與其他類型之侵占罪不同，且所
      謂「收受」與「侵占」，俱以不法手段占有領得財物，其
      客觀構成要件之主要事實雷同，二罪復同以不法之所有為
      主觀要件，同以他人之財物為客體，同為侵害財產法益之
      犯罪，罪質尚無差異，另「準強盜罪」之基本構成要件為
      竊盜罪，應認均具有同一性，從而自得變更起訴書所引刑
      法第三百四十九條第一項收受贓物罪法條，為同法第三百
      三十七條侵占遺失物罪，變更起訴書所引刑法第三百二十
      九條準強盜罪法條，為同法第三百二十一條第一項第三款
      攜帶兇器竊盜罪。
（五）被告庚○○所犯上開二罪間，犯意各別，行為互殊，應分
      論併罰。
（六）爰審酌被告素行不佳，因缺錢花用而起意竊盜、為辦理行
      動電話而起意侵占他人之物之犯罪動機、犯罪手段、目的
      、其行為對於被害人所造成之損害程度、犯罪後坦承犯行
      、尚具悔意等一切情狀，量處如主文所示之刑，罰金刑部
      分併諭知易服勞役之折算標準。
（七）扣案之美工刀一支，係被告庚○○行竊時所攜帶之兇器，
      且為被告庚○○所有，業據其供承在卷，爰依法宣告沒收
      之。
三、對於其餘公訴事實之判斷：
（一）公訴意旨以：被告庚○○於上揭時、地，竊取光復加油站
      之腰包一個得手後，正欲離開之際，為站員丁○○發覺立
      即追上前，扯住庚○○之衣領，庚○○為脫免逮捕，竟當
      場攻擊丁○○，致丁○○膝蓋受傷，而認被告庚○○涉有
      刑法第三百二十九條準強盜罪嫌等語。
（二）按刑法第三百二十九條之準強盜罪，係以竊盜或搶奪，因
      防護贓物，脫免逮捕或湮滅罪證，而當場施以強暴脅迫為
      構成要件。而所謂強暴，謂直接或間接對於人之身體施以
      暴力，壓制被害人之抗拒，或使被害人處於不能抗拒之狀
      態（最高法院八十二年度台上字第三八四二號判決意旨參
      照）。次按，行為人僅有強力排除猛拖之被動行為，倘若
      尚難認為有積極暴行而達於強暴脅迫之程度，衡以準強盜
      罪係以當場施以強暴脅迫為構成要件，就否可認相符已非
      無斟酌之餘地（最高法院四十三年台上字第六七○號判例
      意旨參照）。是以刑法第三百二十九條準強盜罪之成立，
      應至少有一強暴或脅迫之行為，倘行為人之行為，尚未達
      到對人之身體所為之有形不法腕力之施用，則不構成該罪
      。
（三）公訴人認被告庚○○涉犯準強盜罪嫌，無非係以證人丁○○於警詢、偵訊中之指訴為依據。而訊據被告庚○○堅詞
      否認有準強盜犯行，辯稱，我只是犯了罪想要跑而已，沒
      有毆打丁○○等語。經查：
  (1)、證人丁○○於警詢時雖指稱：庚○○至收銀機櫃上拿起腰
      包，我立刻制止，庚○○立刻拿起腰包跳上另一歹徒騎乘
      之機車往光復路逃跑，我立刻拉住坐於機車後座之庚○○
      衣領，庚○○摔倒在地上，，我和另一名同事立刻上前圍
      捕，「庚○○持美工刀並抓住腰包和我反抗」等語，於檢
      察官偵訊中證稱：我們向前追，並拉到他的衣領，把他拉
      下車，「當時我與被告在扭打，他有還手打我」等語。然
      證人丁○○於本院審理時，就逮捕被告庚○○之經過情形
      則證稱：我左膝蓋的破皮傷，是與被告庚○○扭打造成的
      ，被告沒有刻意揮拳，「但是我要抓他，他就掙脫」，我
      們就拉扯，他在地上時，我過去拉他的手，「但他有反抗
      ，把我的手甩掉」，當時就是要繼續把他抓住往辦公室拉
      ，後來戊○○、楊站長出來幫忙，三人一起架住被告走到
      辦公室，過程中被告一直掙扎，但沒印象他有說甚麼話，
      「我的傷是拉扯來的，不是遭被告毆打造成的，被告沒有
      主動打人」，「警詢時我是跟警察說我不清楚被告手上有
      無美工刀」，事實上我沒有看到被告手上有無拿美工刀，
      也不知道美工刀原來放在何處，美工刀是我從機車上將被
      告拉下來時，同時掉下來的等語。由證人於本院審理時之
      證述可知，證人於警詢時所為被告庚○○持美工刀反抗乙
      情，並不實在；再者，證人於偵訊時所為被告有還手之證
      述，亦經證人於本院進一步證述稱是指證人欲過去拉被告
      時，被告有反抗，就是把證人的手甩掉、要掙脫之意思。
  (2)、另證人即加油站員工戊○○於本院審理時亦結證稱：沒有
      看到被告手上拿美工刀，刀是掉在地上，被告想要逃跑，
      我們抓住他，他一直要把我們的手弄開，想掙脫，當時是
      我架住他的脖子，丁○○拉他的手，站長出來後就把他抓
      到辦公室等警察，被告有掙脫好幾次，我們一直在抓他，
      他一直掙脫，沒有印象他有主動攻擊我們，我架住他的脖
      子時，手應該有碰到他的氣管，他沒說什麼，就一直掙扎
      等語。
  (3)、證人即加油站站長辛○○於本院審理時結證稱：我聽到聲
      音就從辦公室往外看，看到丁○○把客人從機車上拉下來
      ，聽到有人喊搶劫，我馬上出去看，出去時，戊○○已經
      在現場了，戊○○與丁○○二人一起制伏被告，我也加入
      ，被告沒有主動攻擊我，我也沒有看到被告主動攻擊丁○○、戊○○，過程中被告都沒有講話等語。
  (4)、由證人戊○○、辛○○之證述內容觀之，顯然與證人丁○○於本院所為沒有看到被告手上有拿美工刀、被告沒有主
      動打人、被告一直在掙脫等證述，互核一致，而證人丁○○與被告庚○○並無特殊身分上之關係，素昧平生，應無
      迴護被告之必要，故本院認證人丁○○於本院所為之證述
      ，與事實較為相符，可以採信。
  (5)、綜上證人所述，被告庚○○既無主動攻擊證人之強暴行為
      ，亦無任何言語上之脅迫行為，明顯與準強盜罪之「強暴
      」、「脅迫」構成要件不相符。又被告雖有掙脫、扭打之
      行為，然此為一般犯罪行為人犯罪遭查覺後，亟欲逃離現
      場之正常反應，況且被告當時遭三位證人架住，甚至氣管
      部位遭證人戊○○掐住，被告為能順利離開現場，而與上
      前逮捕之證人發生掙脫、扭打情事，此為正常反應，衡其
      目的僅在脫免逮捕，並無主動攻擊證人之行為，其行為僅
      係本能反應，與故意對被害人實施強暴或脅迫行為有間，
      揆諸前揭說明，尚難認被告之行為符合準強盜罪所規範之
      強暴、脅迫行為之施用。
（四）另公訴人於本院審理期日論告時，雖認被告庚○○拿取腰
      包之行為應成立搶奪罪。惟按，搶奪犯行係指行為人乘人
      不及防備之際，以不法腕力公然掠奪被害人之財物，亦即
      行為人出手掠奪財物，以達共見共聞或不畏見聞之狀況，
      而不掩形聲為之始克當之（最高法院二十二年上字第一三
      三四號判例意旨參照）。查被告庚○○係乘加油站員工忙
      於加油不注意之際，下手拿取腰包，且其主觀上並無以不
      法腕力公然掠奪財物且不畏見聞之故意，僅係因行竊遭證
      人丁○○察覺，乃於得手後倉促逃逸，客觀上亦無公然施
      以不法腕力之情形，已如前述，足認被告庚○○與共犯甲○○二人應係欲乘人不知而竊取他人之動產，尚乏積極證
      據足資證明被告庚○○二人有何搶奪犯行，公訴人認被告
      所為係構成搶奪罪刑，尚有誤會。
貳、無罪部分：
一、公訴意旨略以：被告甲○○於九十三年八月三日晚上八時餘
    許，在新竹縣芎林鄉○○路○○道之「依依檳榔攤」附近拾
    獲己○○所有之黑色皮包一只，竟意圖為自己不法之所有，
    予以侵占，因認被告甲○○涉犯刑法第三百三十七條侵占遺
    失物罪嫌等語。
二、按犯罪事實應依證據認定之，無證據不得認定犯罪事實。不
    能證明被告犯罪者，應諭知無罪之判決，刑事訴訟法第一百
    五十四條第二項、第三百零一條第一項分別定有明文。次按
    認定犯罪事實所憑之證據，雖不以直接證據為限，間接證據
    亦包括在內；然無論直接或間接證據，其為訴訟上之證明，
    須於通常一般之人均不致於有所懷疑，而得確信其為真實之
    程度者，始得據為有罪之認定，倘其證明尚未達到此一程度
    ，而有合理性懷疑之存在，無從為有罪之確信時，自應為被
    告無罪之判決，最高法院七十六度台上字第四九八六號判例
    意旨亦可參照。
三、公訴人認被告甲○○涉有刑法第三百三十七條侵占遺失物之
    罪嫌，無非係以被害人己○○於警詢中之指訴、證人連昌鴻
    於偵查中之證述及贓物認領保管單等為其論據。
四、訊據被告甲○○固承認有於上揭時、地拾獲被害人己○○所
    有之黑色皮包一個之事實，惟否認有何侵占遺失物犯行，辯
    稱：將皮包撿起後就討論要寄還給被害人，並全部交給庚○○處理等語。經查：
（一）證人連昌鴻於偵訊時證稱：九十三年八月三日晚上，甲○○與庚○○有到我經營之依依檳榔攤泡茶，那個包包放在
      角落裡，我在打掃的時候發現，問是何人的，甲○○說是
      撿到的，當時現場有七、八個人在場，甲○○就把東西拿
      出來看，大家都說要把東西寄還給那個女的，後來他們坐
      了約十幾分鐘就走掉了等語（見第四一九○號偵查卷第九
      二頁）。由證人之證述可知，被告甲○○於拾獲黑色皮包
      後不久，即在依依檳榔攤內與在場之人討論要將皮包寄還
      給所有人，此與被告甲○○上開辯稱相符。
（二）證人庚○○於本院審理時結證稱：甲○○撿到皮包後沒幾
      分鐘，就把皮包交給我，大家商量後有說要寄還給失主，
      後來是我自己決定留下來辦電話等語，顯然被告甲○○拾
      獲黑色皮包後未久，即將皮包交給庚○○，該皮包僅短暫
      數分鐘為被告甲○○所持有。
（三）刑法第三百三十七條侵占遺失物之成立，須行為人主觀上
      有為自己或第三人不法所有之意圖，客觀上有侵占入己之
      行為，始足當之。查，依據上開證人所述，被告甲○○於
      拾獲皮包後即決意要寄還所有人，顯然被告主觀上並無不
      法所有之意圖，而事實上甲○○亦於當場將皮包交給庚○○，要庚○○處理寄還事宜，可見客觀上被告甲○○亦無
      侵占入己之行為。公訴人以被告單純拾獲皮包之行為，即
      推認被告主觀上有侵占之不法意圖，實有未洽。
    綜上所述，本院認被告甲○○上開辯解為可採信，此外，復
    查無其他積極證據足資證明被告甲○○有公訴人所指之侵占
    遺失物犯行，爰依前揭第二點說明，為被告甲○○無罪之諭
    知。
參、適用法律：
一、刑事訴訟法第二百九十九條第一項前段、第三百條、第三百
    零一條第一項。
二、刑法第二十八條、第三百二十一條第一項第三款、第三百三
    十七條、第四十二條第二項、第三十八條第一項第二款。
三、罰金罰鍰提高標準條例第一條前段、第二條。
中　　華　　民　　國　　94　　年　　7 　　月　　15　　日
                  刑事第六庭審判長法　官　 遲中慧
                                  法  官   林昌義
                                  法  官   魏瑞紅
以上正本證明與原本無異。
如不服本判決，應於送達後10日內向本院提出上訴狀。
中　　華　　民　　國　　94　　年　　7 　　月　　15　　日
                                  書記官   吳月華
附錄論罪科刑法條：
中華民國刑法第321條
犯竊盜罪而有左列情形之一者，處6月以上、5年以下有期徒刑：
一  於夜間侵入住宅或有人居住之建築物、船艦或隱匿其內而犯
之者。
二  毀越門扇、牆垣或其他安全設備而犯之者。
三  攜帶兇器而犯之者。
四  結夥三人以上而犯之者。
五  乘火災、水災或其他災害之際而犯之者。
六  在車站或埠頭而犯之者。
前項之未遂犯罰之。
中華民國刑法第337條
(侵占遺失物罪)
意圖為自己或第三人不法之所有，而侵占遺失物、漂流物或其他
離本人所持有之物者，處500元以下罰金。
